臺灣高等法院民事判決　　　　　　　　100年度重上字第497號
上　訴　人　呂昌佳
訴訟代理人　林宗竭律師
複 代理 人　王聰智律師
被 上訴 人　林麗貞
訴訟代理人　莊秀銘律師
　　　　　　林殷廷律師
　　　　　　楊鎮宇律師
上列當事人間請求分配表異議之訴等事件，上訴人對於中華民國
100年6月13日臺灣板橋地方法院100年度重訴字第163號第一審判
決提起上訴，本院於100年11月22日言詞辯論終結，判決如下：
    主      文
上訴駁回。
第二審訴訟費用由上訴人負擔。
    事實及理由
甲、程序方面：
一上訴人於原審聲明：「鈞院99年度司執字第1470號強制執行案
  號於民國99年12月21日製作之分配表及分配結果總表，關於被
  告受償金額金額新臺幣（下同）600萬元應予剔除……」，於
  本院聲明：「臺灣板橋地方法院99年司執字第1470號強制執行
  案號99年12月21日製作之分配表上，所載表2次序5所載被上訴
  人林麗貞之債權原本柒佰貳拾萬元、分配金額陸佰萬元，應自
  分配表中剔除而不列入分配」，係不變更訴訟標的，而補充或
  更正事實上或法律上之陳述，依民事訴訟法第256條之規定，
  非為訴之變更或追加。
二按「當事人不得提出新攻擊或防禦方法。但有下列情形之一者
  ，不在此限：三  對於在第一審已提出之攻擊或防禦方法為補
  充者……」，民事訴訟法第447條第1項但書第3款定有明文。
  上訴人於原審已否認被上訴人對上訴人有系爭600萬元本票債
  權，其於本院再主張該600萬元非後述之系爭最高限額抵押權
  之抵押債權云云，核屬對於在第一審已提出之攻擊或防禦方法
  為補充者，揆諸上開規定，應准上訴人提出該新攻擊方法。
乙、得心證之理由：
一上訴人起訴主張：兩造間雖曾有借款情事，但伊以在兆豐國際
  商業銀行（下稱兆豐銀行）之帳戶陸續於93年至96年依序償還
  23,808,300元、8,618,000元、7,560,600元、864,540元，計
  償還40,851,440元，金額已逾被上訴人所稱對伊有600萬元本
  息之本票債權。被上訴人前於96年間聲請法院對伊發支付命令
  命伊給付6,045,000元本息，經伊異議，被上訴人主動撤回訴
  訟後，未再對伊主張任何欠款，今因伊所有不動產經他人拍賣
  ，其趁機主張尚有虛偽之債權存在，該不動產已拍定，並做成
  分配表，排定分配期日為100年1月27日，分配表上記載其得分
  配600萬元，顯與事實不符。被上訴人持有伊簽發之本票4紙未
  載發票日，應屬無效之本票，不得做為參與分配之債權證明文
  件。爰依強制執行法第41條之規定，求為原法院99年度司執字
  第1470號強制執行案號（下稱系爭強制執行事件）於99年12月
  21日製作之分配表（下稱系爭分配表）及分配結果總表，關於
  被上訴人受償金額600萬元應予剔除，將該筆金額歸還上訴人
  之判決。
  被上訴人則以：上訴人前於88年間，透過訴外人蘇柏松向伊借
  款500萬元，並簽發2張本票，票面金額各為100萬元（票號：T
  H0000000）、500萬元（票號：TH0000000），後者為本金之擔
  保、前者為利息或將來遲延利息之擔保。其並將所有新北市○
  ○區○○段1080號及1090號土地，應有部分各1/5（下稱系爭
  拍賣土地），設定最高限額抵押權600萬元予伊（下稱系爭最
  高限額抵押權）。嗣上訴人再透過蘇柏松向伊借貸100萬元，
  另以100萬元之本票（票號：TH0000000）交予伊做擔保。以上
  上訴人計向伊借貸600萬元，伊不諳法律，於聲請抵押債權參
  與分配時，誤以為與其間之所有本票債權皆可參與分配，致提
  出計720萬元之本票4紙作為債權憑證。否認上訴人提出之明細
  表之真正，伊前聲請對上訴人發支付命令與本件借款無涉，又
  兩造曾於98年12月29日、99年4月12日簽訂抵償協議書，上訴
  人均未依約履行，自未清償本件債務。上訴人積欠伊600萬元
  之債務，且伊於系爭拍賣土地有第一順位抵押權600萬元，聲
  請參與分配自屬合法等語，資為抗辯。
二原審駁回上訴人之請求，上訴人提起上訴，聲明：
  (一)原判決關於後開第二項部分廢棄。
  (二)系爭強制執行事件99年12月21日製作之系爭分配表上，所載
    表2次序5所載被上訴人林麗貞之債權原本720萬元、分配金
    額600萬元，應自分配表中剔除而不列入分配。
  被上訴人則聲明：上訴駁回。
  （上訴人於原審請求被上訴人「將該筆金額歸還上訴人」部分
  ，未據聲明不服而告敗訴確定）。
三上訴人主張前揭事實，提出明細表、臺灣士林地方法院96年度
  促字第34707號支付命令、聲明異議狀、原法院民事執行處函
  暨系爭分配表等件為證（原審卷第7-15頁）。
  (一)按「欠缺本法所規定票據上應記載事項之一者，其票據無效
    」、「本票應記載左列事項，由發票人簽名：六  發票年、
    月、日」，票據法第11條第1項前段、第120條第1項第6款分
    別定有明文。另「欠缺本法所規定票據上應記載事項之一者
    ，其票據無效，票據法第十一條第一項前段定有明文。又依
    同法第一百二十條第一項第六款規定，發票年、月、日為本
    票應記載事項。故本票上如未記載發票年、月、日，或記載
    不清難以辨識發票日期者，其本票當然無效」，亦據最高法
    院90年台抗字第37號著為判例。被上訴人於聲請參與分配時
    提出上訴人為發票人如附表所示之本票（下稱系爭本票，見
    系爭強制執行事件被上訴人參與分配影印卷內本票，影本見
    原審卷第94頁），均未記載發票日，揆諸上開說明，系爭本
    票係屬無效之票據。
  (二)系爭本票無效，固如上述，然被上訴人就系爭強制執行事件
    參與分配一事，卷面雖載「清償票款」，惟其聲請參與分配
    狀載：「鈞院……拍賣抵押物事件，業將債務人呂昌佳所有
    如附表所示之土地及建物（按即系爭拍賣土地，見被上訴人
    參與分配卷內抵押權設定契約書、原審卷第14頁分配表2所
    載土地地號、本院卷第56頁系爭抵押權土地標示）查封在案
    ，聲明人對債務人呂昌佳所有上開土地及建物有第一順位抵
    押權陸佰萬元存在，因聲明所示之金額及利息債權，迄今全
    未受償，特檢具上開抵押權設定契約書及他項權利證明書，
    請求參與分配」，有被上訴人參與分配卷可參（影印卷外放
    ）。顯然被上訴人係以第一順位抵押權人身分聲明參與分配
    ，並以系爭本票為債權憑證，非以本票債權為執行名義參與
    分配，則被上訴人聲明參與分配時提出之系爭本票雖屬無效
    之票據，然仍得作為原因債權之證明，換言之，系爭本票仍
    得證明兩造間債權債務之存在，則上訴人主張系爭本票係無
    效之本票，不得作為參與分配之債權證明文件云云（原審卷
    第97頁），非屬可採。
  (三)上訴人於本院否認系爭本票為系爭抵押權範圍內之債務云云
    （本院卷第170-171頁）。按「當事人主張之事實，經他造
    於準備書狀內或言詞辯論時或在受命法官、受託法官前自認
    者，無庸舉證」，民事訴訟法第279條第1項定有明文。上訴
    人於原審就法官問：「原告（上訴人，下同）於民國88年間
    ，透過訴外人蘇柏松向被告（被上訴人，下同）借款500萬
    元，並開立2張本票（參被證1），票面金額各為新台幣（下
    同）100萬元（票號：TH0000000）、500萬元（票號：TH000
    0000），其中500萬元本票為本金之擔保、100萬元本票為利
    息或將來遲延利息之擔保。原告同時將其所有之新北市○○
    區○○段1080號及1090號土地之持分各5分之1（即系爭拍賣
    土地），設定最高限額抵押權600萬元予被告，此有雙方土
    地抵押權設定契約書（參被證2）及系爭土地之土地登記謄
    本（參被證3）可資參照，是否實在？」時，答：「有借錢
    抵押是事實」等語，有上訴人筆錄可參（原審卷第80頁背面
    ）。另證人蘇柏松於原審到場證稱：「（原告於民國88年間
    ，透過訴外人蘇柏松向被告借款500萬元，並開立2張本票（
    參被證1），票面金額各為新台幣（下同）100萬元（票號：
    TH0000000）、500萬元（票號：TH0000000），其中500萬元
    本票為本金之擔保、100萬元本票為利息或將來遲延利息之
    擔保。原告同時將其所有之新北市○○區○○段1080號及10
    90號土地之持分各5分之1（即系爭拍賣土地），設定最高限
    額抵押權600萬元予被告，此有雙方土地抵押權設定契約書
    （參被證2）及系爭土地之土地登記謄本（參被證3）可資參
    照，是否實在？）實在。票是88年開的。88年開始借500萬
    元，之後就陸陸續續借款，在88年到90年7月間就借了大約
    1000萬元左右，都是客票，當時利息約定年息18％，每100
    萬每個月1萬500元（按應為1萬5000元）利息。500萬元的部
    分之本金部分沒有還。利息部分我就不清楚，因為借500萬
    才開被證一的本票」、「（原告再次透過蘇柏松向被告借貸
    100萬元，並另以100 萬元之本票（票號：TH0000000）交予
    被告做擔保（參被證1），是否實在？何時借貸？是否亦系
    爭抵押債權？）實在。也是88年借的。也是系爭抵押債權」
    等語(原審卷第102-103），顯然系爭抵押權所擔保之範圍即
    為系爭本票所證明之債權債務，上訴人辯稱系爭本票非為系
    爭抵押權範圍內之債務云云，非屬可採。
  (四)上訴人主張系爭本票所證明之債務均已清償完畢云云，雖提
    出諱聯企業有限公司（下稱諱聯公司）兆豐銀行之存款往來
    明細、彰化銀行建成分行之交易明細等件為證(本院卷第132
    -152頁）。惟依上訴人所稱前後清償之款項高達40,851,440
    元或逾9,000萬元（原審卷第4頁、本院卷第175頁），顯見
    兩造間之往來交易或借款非僅本件系爭抵押權所擔保之600
    萬元而已，於兩造交易、借款非僅一筆之情形下，上訴人縱
    曾有清償之事實，亦應舉證所清償者為系爭抵押權所擔保之
    600萬元，方得謂盡舉證之能事。而被上訴人辯稱「被上訴
    人並不否認兩造曾約定以上訴人設立之諱聯……公司帳戶清
    償借款，惟上訴人所提出之匯款明細表，僅能證明兩造之資
    金往來，實不足以證明上訴人已清償系爭借款……縱有系爭
    匯款明細，亦無法作為清償本件系爭借款之證據」等語，則
    依民事訴訟法第277條前段「當事人主張有利於己之事實者
    ，就其事實有舉證之責任」之規定，上訴人自應就以諱聯公
    司在兆豐銀行、彰化銀行建成分行前揭匯款或交付現金予被
    上訴人係用以清償系爭抵押權所擔保之600萬元債權一節，
    舉證以實其說，乃上訴人迄本院言詞辯論終結時，均未提出
    任何證據證明其該等匯款、交付現金係清償系爭抵押權所擔
    保之債權。再依上訴人所提出之上開兆豐銀行、彰化銀行建
    成分行明細，前者之期間為93年1 月5日起至94年11月22日
    止、後者之期間為88年8月30日起至90年12月25日止，苟上
    訴人前揭匯款、交付現金確係清償系爭抵押權所擔保之債權
    ，焉有不請求被上訴人塗銷系爭抵押權並請求被上訴人返還
    系爭本票之理？
  (五)再觀諸兩造於98年12月29日簽立協議書，約定：「(一)乙方（
    上訴人，下同）積欠甲方（被上訴人，下同）總債務為新台
    幣ˍˍ萬元，乙方同意將座落於新北市○○區○○段1080、
    1090地號等2筆土地，持分各五分之一，移轉予甲方作為清
    償債務之保證。(二)移轉登記產生之增值稅由甲方負擔。(三)乙
    方將上述移轉標的物之證件交予雙方委任之地政士辦理過戶
    。爾後，如證件逾期或補蓋章時，乙方無條件配合，不得藉
    故拖延或要求任何費用。(四)甲方同意於上述土地移轉予名義
    時或指定登記人時，視同乙方清償全部債務」；復於99年4
    月12日簽立協議，約定：「(一)雙方98年12月29日簽訂之協議
    書，乙方（即原告）同意移轉新北市○○區○○段1080、10
    90地號等2筆土地（持分各五分之一）於甲方或其指定登記
    人時，視同乙方清償全部債務。嗣因99年1月6日上述土地遭
    乙方債權人張靜宜查封，致無法過戶。(二)乙方承諾於102 年
    4月12日前，將上述查封登記解決後過戶於甲方。(三)乙方無
    條件配合所有過戶事宜，包括印鑑證明書逾期時，重新申請
    印鑑證明書兩份及過戶移轉書表用印。(四)雙方取回資料如下
    ：甲方收回：1.支票15張、本票4張、合計19張。2.抵押權
    設定契約書一份。3.他項權利證明書一份。4.乙方土地所有
    權狀2張（中和區○○段1080、1090地號）。5.乙方印鑑證
    明書2張。6.過戶用印書表。乙方收回：1.印鑑章。2.土地
    所有權狀2張（中和區○○段1082、1085地號）。3.新北市
    政府地籍圖重測土地變更結果通知書」，有協議書二紙在卷
    可參，且為兩造所不爭執（原審卷第80-81頁）。苟上訴人
    前述匯款、交付現金均係用以清償系爭抵押權所擔保之600
    萬元債權，上訴人應請求被上訴人塗銷系爭抵押權，實無庸
    將系爭抵押權之抵押標的即系爭拍賣土地所有權移轉登記與
    被上訴人，作為清償債務之用。再上訴人就99年4月12日協
    議書第四項甲方（被上訴人）收回之支票15張、本票4張、
    合計19張即為被證6所示之支票及系爭本票亦不爭執（原審
    卷第102頁），而原審被證6確包括系爭本票在內（原審卷第
    88-94頁）。若上訴人確已清償系爭抵押權所擔保之債權，
    當不致將系爭本票又由被上訴人收回，益證系爭抵押權所擔
    保之債權600萬元確未清償，故系爭本票復由被上訴人收回
    。
  (六)上訴人另稱兩造於六年多來陸續有極為頻繁、密集之資金借
    貸關係，上訴人清償金額已逾9,000萬元，則六年多來9,000
    多萬元還款總額怎有不包括彼此在88年7月間之第一筆借貸
    款項之可能，實殊難想像，再借貸通常加計利息，衡諸常理
    ，上訴人欲先清償者亦必然係之前之款項，否則上訴人豈非
    棄先前借款於不顧而任憑該600萬元利息一再加計，主張其
    所清償之9,000萬元必包括系爭抵押權所擔保之600萬元云云
    （本院卷第173-175頁）。然就債權人言，系爭本票所證明
    之債權係有擔保之債權，債權人即被上訴人縱未受清償，亦
    因有物上擔保而無遭倒債之虞，則被上訴人要求上訴人先清
    償無擔保之債權，核與常情無違，上訴人徒以其所清償之金
    額高達9,000萬元，當然包括系爭抵押權所擔保之600萬元云
    云，非屬可採。
  (七)以上，上訴人所為舉證，尚無法證明其已清償系爭本票所表
    彰之借款，其前開主張，均屬無據。則被上訴人就系爭強制
    執行事件，以系爭抵押權之抵押權人聲明參與分配，系爭強
    制執行事件99年12月21日製作之系爭分配表上，所載表2次
    序5所載被上訴人林麗貞之債權原本720萬元、分配金額600
    萬元，自無不當，上訴人主張該600萬元應自分配表中剔除
    而不列入分配，於法無據。
四綜上所述，上訴人依強制執行法第41條之規定，請求系爭強制
  執行事件99年12月21日製作之系爭分配表上，所載表2次序5所
  載被上訴人林麗貞之債權原本720萬元、分配金額600萬元，應
  自分配表中剔除而不列入分配，於法無據，應予駁回。原審駁
  回上訴人該部分之請求，核無不合。上訴意旨指摘原判決此部
  分不當，求予廢棄改判，為無理由，應予駁回。
五本件因事證已臻明確，兩造其餘攻擊、防禦方法及所為之立證
  ，經審酌後認與判決之結果不生若何影響，無庸再逐一予以論
  列，合併敘明。
據上論結，本件上訴為無理由，依民事訴訟法第449條第1項、第
78條，判決如主文。
中    華    民    國   100    年    12    月    6     日
                     民事第十八庭
                        審判長法  官  湯美玉
                              法  官  李慈惠
                              法  官  胡宏文
正本係照原本作成。
如不服本判決，應於收受送達後20日內向本院提出上訴書狀，其
未表明上訴理由者，應於提出上訴後20日內向本院補提理由書狀
（均須按他造當事人之人數附繕本）上訴時應提出委任律師或具
有律師資格之人之委任狀；委任有律師資格者，另應附具律師資
格證書及釋明委任人與受任人有民事訴訟法第466條之1第1項但
書或第2項（詳附註）所定關係之釋明文書影本。如委任律師提
起上訴者，應一併繳納上訴審裁判費。
中    華    民    國   100    年    12    月    6     日
                              書記官  洪雪娥
附註：
民事訴訟法第466條之1（第1項、第2項）：
對於第二審判決上訴，上訴人應委任律師為訴訟代理人。但上訴
人或其他法定代理人具有律師資格者，不在此限。
上訴人之配偶、三親等內之血親、二親等內之姻親，或上訴人為
法人、中央或地方機關時，其所屬專任人員具有律師資格並經法
院認為適當者，亦得為第三審訴訟代理人。